臺灣臺北地方法院刑事判決            100年度交易字第412號
公  訴  人  臺灣臺北地方法院檢察署檢察官
被      告  范素琴
選任辯護人  張家豪律師
            張宸浩律師
            楊永成律師
上列被告因過失傷害等案件，經檢察官提起公訴（100年度偵字
第9160號），本院判決如下：
    主  文
范素琴被訴肇事逃逸部分無罪。
其餘被訴部分公訴不受理。
    理  由
壹、無罪部分
一、公訴意旨略以：被告范素琴於民國100年1月27日（起訴書誤
    載為2月11日）上午10時許，駕駛車牌號碼7939 -TY號自用
    小客車，沿臺北市中山區○○○路由東往西方向行駛，於當
    日上午10時10分許，途經民權東路與建國北路口時，本應注
    意駕車直行至交岔路口欲轉彎時，行駛內側車道之車輛應先
    駛至外側車道，並應讓直行車先行，而依當時天氣晴、日間
    自然光線、市區道路○○○路面乾燥無缺陷、無障礙物、視
    距良好，並無不能注意之情事，竟疏未注意，貿然自中間車
    道右轉建國北路，適有鄭月呅騎乘車牌號碼DYX-867號之輕
    型機車與范素琴同向直行至該交岔路口，致鄭月呅所騎乘之
    機車車頭遭范素琴自用小客車之右側車身撞及，鄭月呅因而
    人車倒地，受有四肢部瘀傷、擦傷之傷害（過失傷害部分，
    業經鄭月呅撤回告訴）。詎范素琴明知肇事並致人受傷，竟
    未停車處理，即駕車逃逸離開現場，經梁恆毅記下車號報警
    ，始循線查悉上情。因認被告涉犯刑法第185條之4之肇事致
    人傷害逃逸罪等語。
二、按犯罪事實應依證據認定之，無證據不得認定犯罪事實；不
    能證明被告犯罪或其行為不罰者，應諭知無罪之判決，刑事
    訴訟法第154條第2項、第301條第1項，分別定有明文。復按
    認定不利於被告之事實，須依積極證據，苟積極證據不足為
    不利於被告事實之認定時，即應為有利於被告之認定，更不
    必有何有利之證據，最高法院30年上字第816號著有判例，
    可資參照。而刑法第185條之4之肇事逃逸罪，其客觀構成要
    件為行為人駕駛動力交通工具肇事，且致人死傷而逃逸，主
    觀要件則須行為人對致人死傷之事實有所認識，並進而決意
    擅自逃離肇事現場，始足當之，最高法院97年度臺上字第
    4456號判決可資參照。
三、公訴意旨認被告涉有上開罪嫌，無非以被告范素琴於警詢及
    偵查中之供述、證人梁恆毅之臺北市山分局交通分隊交通事
    故談話紀錄表、證人梁恆毅提供之行車紀錄器光碟、臺灣臺
    北地方法院檢察署勘驗光碟筆錄、告訴人鄭月呅於警詢及偵
    查中之指訴、臺北市政府警察局中山分局交通分隊道路交通
    事故現場圖、補充資料表、交通事故談話紀錄表、疑似道路
    肇事逃逸追查表、道路交通事故調查報告表(一)、(二)、交通事
    故車輛勘驗紀錄表、臺北市政府警察局交通警察大隊道路交
    通事故初步分析研判表，及現場暨車體照片共7張、臺北市
    立聯合醫院忠孝院區診斷證明書（起訴書誤載為國防醫學院
    三軍總醫院附設民眾診療服務處診斷證明書）等為其主要論
    據。
四、訊據被告范素琴雖坦承於100年1月27日駕駛車牌號碼7939
    -TY號自用小客車自民權東路內側車道直接右轉建國北路，
    並未先將車駛至外側車道再行右轉，造成告訴人受有傷害，
    且於右轉時有聽到其所駕駛之自用小客車有輕微聲響，惟堅
    決否認有肇事逃逸之犯行，辯稱：當天我方向不是很清楚，
    我行經民權東路與建國北路口的時候，才發現要右轉，我打
    了方向燈，我右轉就開走了，轉彎過去有聽到ㄅㄥ的一聲，
    當時車窗緊閉，我還有聽路況報導，我是專心開我的車道要
    走，我沒有注意到這一點，我當時不知道有發生車禍，我有
    聽到一點點ㄅㄥ的一聲，我以為是壓到水溝蓋等語。經查：
  (一)在上開時間、地點，被告所駕駛之自用小客車確與告訴人所
    騎乘機車發生擦撞之事實，業經證人即告訴人鄭月呅、證人
    即案發時於被告駕駛自用小客車後方駕駛裝載行車紀錄器自
    用小客車之駕駛梁恆毅於本院審理時證述明確（見本院卷第
    69頁及背面），並有臺北市政府警察局中山分局交通分隊道
    路交通事故現場圖、補充資料表、談話紀錄表、調查報告表
    (一)、(二)，及相片7幀附卷可稽（見100年度偵字第9160號偵查
    卷第15至21頁及第26至29頁）。又告訴人確因本件車禍受有
    四肢部瘀傷、擦傷之傷害，此亦有臺北市立聯合醫院忠孝院
    區驗傷診斷證明書1份附卷可按（見前揭偵查卷第30頁），
    則告訴人於被告肇事後受有傷害之事實亦可認定。
  (二)被告雖有過失責任，對於被告於案發時未停留現場，逕自駕
    駛自小客車離去，惟有無構成肇事逃逸罪責，依前所述，仍
    須審究被告對致人受傷之事實有無認識，並進而決意擅自逃
    離肇事現場之「故意」存在。查：
  1.告訴人鄭月呅於本院審理時證稱：（碰撞時有無發出聲音？
    ）有、（可否形容聲音的大小？）沒有辦法形容，至於有無
    很大聲，我無法回答等語（見本院卷第67頁背面），證人梁
    恆毅亦於本院審理時證稱：（當時有無聽到二輛車碰撞時的
    聲音？）似乎有、（碰撞的時候，你距離汽車與機車多遠？
    ）不會超過十公尺、（可否形容一下，你聽到碰撞聲音的大
    小？）目前無法形容，但是有聲音、（你當時汽車的車窗是
    搖下或是關閉？）車窗是關起來的，但是我在車上還是可以
    聽到等語（見本院卷第69頁背面），告訴人鄭月呅雖證稱於
    本件車禍碰撞時有發出聲音，惟無法形容聲音的大小，而證
    人梁恆毅雖證稱在緊閉車窗距離車禍現場不超過10公尺距離
    之情形下亦有聽到碰撞聲音，惟經本院於審理時勘驗證人梁
    恆毅所提供之行車紀錄器，在證人梁恆毅之車內並未聽聞有
    何碰撞聲響，有本院勘驗筆錄在卷可稽（見本院卷第71頁背
    面至第72頁），參以被告於本院審理時供稱：轉彎過去有聽
    到ㄅㄥ的一聲，當時車窗緊閉，我還有聽路況報導，我以為
    是壓到水溝蓋等語（見本院卷第37頁背面），輔以被告駕駛
    之自小客車及告訴人駕駛之機車受損情況，此亦有車體照片
    在卷可參（見前揭偵查卷第25至27頁），則本件車禍發生時
    其碰撞聲響應僅係輕微聲響。
  2.經本院於審理時勘驗證人梁恆毅提供之行車紀錄器，勘驗結
    果為：【07分46秒至07分56秒】被告所駕駛之小客車從內線
    車道欲向右側車道移動，並打右方向燈，駛入右側車道，並
    稍偏右行駛。【07分57秒至07分58秒】該自小客車自民權東
    路行駛於中間車道右轉建國北路口之際，小客車右後方有一
    輕型機車直行民權東路，小客車右轉時，其車身右後車門、
    右後輪附近部位與機車之車頭附近發生碰觸，導致機車騎士
    重心改變、不穩，人車向左傾斜倒地，發生碰觸後該自小客
    車仍維持碰觸前之速度完成右轉彎行為，其車後煞車燈並無
    亮起，亦無車輛停頓、減速之情形。【07分59秒至08分20秒
    】07分59秒至08分07秒之間，裝置行車紀錄器之車輛均停在
    倒地機車後方，08分08秒開始起駛，繞過機車，亦在建國北
    路口右轉，右轉後往前行駛，08分12秒時肇事自小客車出現
    在前方數十公尺處內側第二車道等紅燈，08分14秒時燈號轉
    變為綠燈，肇事自小客車開始跟隨前方車輛起步行駛，裝置
    行車紀錄器車輛見狀加速上前，變換至最內側（即肇事車輛
    左側）車道，並於08分20秒至23秒接近肇事自小客車左後方
    時，連續短促按鳴喇叭10餘聲，惟迄08分29秒為止肇事車輛
    並未停車，仍維持相同速度及方向前進，亦未有停頓、突然
    加速或煞車之舉。裝置行車紀錄器車輛於08分29秒時由最內
    側車道左轉，肇事車輛則消失於畫面等情，此有本院勘驗筆
    錄在卷可參（見本院卷第71頁背面至第72頁）。被告駕駛自
    小客車之車身右後車門、右後輪附近部位與機車之車頭附近
    發生碰觸，導致機車騎士重心改變、不穩，人車向左傾斜倒
    地，依前所述，本件車禍發生時其碰撞聲響僅係輕微聲響，
    而於發生碰觸後該自小客車仍維持碰觸前之速度完成右轉彎
    行為，其車後煞車燈並無亮起，亦無車輛停頓、減速之情形
    ，可知被告於車禍當時，並未如同一般肇事逃逸之汽車駕駛
    人於車禍發生之初有因發現車禍而緊急煞車，或於得知有人
    發現車禍發生後為逃避民刑事責任，而加速逃逸之情況。是
    被告辯稱其於案發當時並未察覺肇事始駕車離去等語，尚非
    無據。
  3.又證人梁恆毅雖於本院審理時證稱：當天我開車在民權東路
    由東往西要右轉建國北路，看到豐田的汽車要右轉，有一輛
    機車正好在他旁邊，他也沒有看到旁邊有車，就直接轉過去
    ，轉過去後機車就撞到那台汽車，撞到汽車後機車倒下，機
    車倒下後那輛汽車就持續往前開，機車倒下後，我就看那輛
    汽車持續往前開，那輛車也沒有停下來的意思，我就稍微偏
    一下繞過機車，從就直接追到那輛車的左後方，我就按喇叭
    示警，要他下來處理，但是它頭也不回走了。被告一定知道
    我按喇叭的對象是她，因為正常人在開車，如開車在路上，
    後方有一連串急促的喇叭聲，如果沒有作虧心事的話，正常
    人一定會回頭看究竟出了什麼事情。當時被告前方還有車子
    ，因為前方是紅燈，所以被告的汽車是停下來等紅燈，我就
    停在被告車輛的左後方，不同車道，按喇叭，而且我跟被告
    的方向不一樣，我就迴轉了，被告的車輛就繼續直走了等語
    （見本院卷第69頁背面至第70頁）。
  4.惟依前揭勘驗勘驗結果可知，被告之自小客車於右轉後，於
    建國北路上停等紅燈，嗣後燈號轉變為綠燈，被告之自小客
    車開始跟隨前方車輛起步行駛，證人梁恆毅駕駛車輛加速上
    前，變換至最內側（即被告車輛左側）車道，連續短促按鳴
    喇叭10餘聲，然一般駕駛人行駛車輛於道路上，其鳴按喇叭
    之原因眾多，而證人梁恆毅係於被告車輛重新起步上，自後
    方加速至被告車輛之左後方，並鳴按喇叭，而非加速驅車上
    前攔阻被告，則是否足以促及被告知悉肇事尚非無疑，證人
    梁恆毅雖證稱被告一定知道其為按喇叭示警之對象，然此為
    證人主觀上的推測，尚難以此作為被告知悉肇事之認定。再
    依前揭勘驗之結果，被告駕駛之車輛維持相同速度及方向前
    進，而未有停頓、突然加速或煞車之舉，倘若被告果真已明
    知其有駕車肇事致告訴人成傷，卻仍意欲逃逸，衡情應係加
    速駕車逃離現場以免遭人追緝，鮮會仍以相同車速行進之理
    ，故從被告之行車速度並未有所改變以觀，被告主觀上是否
    有已知肇事而仍欲逃逸之故意，仍屬有疑。
六、綜上，被告駕駛之自用小客車雖致鄭月呅所騎乘之機車車頭
    遭范素琴自用小客車之右側車身撞及，鄭月呅因而受有傷害
    之情事，惟綜觀卷內證據，無從認定被告主觀上對於其造成
    告訴人受傷之事實有所認識而故意逃離現場，則其逕行離去
    之舉動，尚與肇事逃逸罪之構成要件有間。此外，本院復查
    無其他積極證據足以證明被告確有公訴意旨所指肇事逃逸犯
    行，揆諸上開法條及判例意旨，本件不能證明被告犯罪，自
    應為被告無罪之諭知。
貳、不受理部分：
一、公訴意旨略以：被告范素琴於100年1月27日（起訴書誤載為
    2月11日）上午10時許，駕駛車牌號碼7939 -TY號自用小客
    車，沿臺北市中山區○○○路由東往西方向行駛，於當日上
    午10時10分許，途經民權東路與建國北路口時，本應注意駕
    車直行至交岔路口欲轉彎時，行駛內側車道之車輛應先駛至
    外側車道，並應讓直行車先行，而依當時天氣晴、日間自然
    光線、市區道路○○○路面乾燥無缺陷、無障礙物、視距良
    好，並無不能注意之情事，竟疏未注意，貿然自中間車道右
    轉建國北路，適有鄭月呅騎乘車牌號碼DYX-867號之輕型機
    車與范素琴同向直行至該交岔路口，致鄭月呅所騎乘之機車
    車頭遭范素琴自用小客車之右側車身撞及，鄭月呅因而人車
    倒地，受有四肢部瘀傷、擦傷之傷害。因認被告涉有刑法第
    284條第1項前段之過失傷害罪嫌等語。
二、按告訴乃論之罪，告訴人於第一審辯論終結前得撤回其告訴
    ，又告訴經撤回者，應諭知不受理之判決，刑事訴訟法第23
    8 條第1項、第303條第3款所規定。查本件被告所涉過失傷
    害案件，經檢察官提起公訴，認被告係犯刑法第284條第1項
    前段之過失傷害罪。惟依同法第287條前段之規定，過失傷
    害案件須告訴乃論，茲據告訴人於100年7月22日具狀撤回對
    於被告之過失傷害告訴，此有100年7月22日準備程序筆錄及
    告訴人所提之刑事撤回告訴狀1紙在卷可稽，揆諸前開說明
    ，應就此部分為不受理之判決。
據上論斷，應依刑事訴訟法第301條第1項、第303條第3款，判決
如主文。
本案經檢察官吳宇青到庭執行職務。
中    華    民    國   100    年    12    月    8     日
                  刑事第七庭    審判長法  官  林庚棟
                                      法  官  雷淑雯
                                      法  官  章曉文
上正本證明與原本無異。
如不服本判決應於收受送達後10日內向本院提出上訴書狀，並應
敘述具體理由；其未敘述上訴理由者，應於上訴期間屆滿後20日
內向本院補提理由書（均須按他造當事人之人數附繕本）「切勿
逕送上級法院」。
                                      書記官  林義盛
中    華    民    國   100    年    12    月    8     日